ACORDAO-COMPLETO-2485135

ACÓRDÃO 1503/2021 ATA 22/2021 - PLENÁRIO

VISTOS, relatados e discutidos estes autos da Representação formulada pelo Subprocurador-Geral Lucas Rocha Furtado, do Ministério Público junto ao TCU, apontando possíveis irregularidades relacionadas à gestão ambiental em nível federal, especialmente quanto à poluição do mar causada pelo lançamento excessivo de resíduos plásticos.
ACORDAM os Ministros do Tribunal de Contas da União, reunidos em Sessão do Plenário, ante as razões expostas pelo Relator, em:
9.1. não conhecer da presente Representação, por não atender a requisito de admissibilidade previsto no art. 235, caput, do Regimento Interno/TCU;
9.2. encaminhar cópia do presente Acórdão e das peças 1 e 2 deste processo à Câmara de Coordenação e Revisão (Meio Ambiente e Patrimônio Cultural) do Ministério Público Federal, para conhecimento e adoção das medidas que julgar necessárias;
9.3. dar ciência desta deliberação ao Representante;
9.4. arquivar o presente processo, com fundamento no art. 169, inciso III, do Regimento Interno/TCU.

Representação apontando possíveis irregularidades relacionadas à gestão ambiental em nível federal, particularmente relacionadas à poluição do mar causada pelo lançamento excessivo de resíduos plásticos.

Ministério do Meio Ambiente - MMA.

3. Representante: Subprocurador-Geral do Ministério Público junto ao TCU, Lucas Rocha Furtado.

13.1. Ministros presentes: Ana Arraes (Presidente), Walton Alencar Rodrigues, Augusto Nardes, Aroldo Cedraz, Raimundo Carreiro, Bruno Dantas, Vital do Rêgo e Jorge Oliveira.
13.2. Ministro-Substituto convocado: Augusto Sherman Cavalcanti.
13.3. Ministros-Substitutos presentes: Marcos Bemquerer Costa (Relator) e Weder de Oliveira.

MARCOS BEMQUERER

Adoto como parte deste Relatório, com os pertinentes ajustes de forma, a instrução do Auditor Federal de Controle Externo da Secretaria de Controle Externo da Agricultura e do Meio Ambiente (peça 5) , que contou com a anuência do corpo diretivo daquela unidade técnica (peças 6-7) :
"INTRODUÇÃO
  		Trata-se de Representação formulada pelo Subprocurador-Geral junto ao TCU, Lucas Rocha Furtado, apontando possíveis irregularidades relacionadas à gestão ambiental em nível federal, particularmente relacionadas à poluição do mar causada pelo lançamento excessivo de resíduos plásticos.
TEOR DA REPRESENTAÇÃO
2.	O representante, inicialmente, cita diversas representações que já foram por ele apresentadas dentro da temática ambiental, em função das seguintes questões (peça 1) :
 baixa execução orçamentária do Ministério do Meio Ambiente em 2019;
b) processo de desmonte dos órgãos federais de fiscalização ambiental e de proteção dos direitos indígenas;
c) efeitos negativos do afrouxamento da fiscalização ambiental, como o aumento do desmatamento na Amazônia, que atingiu o montante de 10.300km² em 2019, maior índice de desmate nos últimos dez anos;
d) aumento das queimadas na região amazônica; e
e) aumento das queimadas no Pantanal, em momento em que a fiscalização do Ibama apresentava sinais de retrocesso, uma vez que em 2020 as autuações relacionadas à flora caíram 22% em relação ao mesmo período no ano anterior.
3.	Ressalta, ainda, que o Ministério Público Federal tem tentado afastar, por vias judiciais, o Ministro Ricardo Salles, 'em razão de ações, omissões, práticas e discursos que levaram ao que nomeiam de 'desmonte de políticas ambientais'.
4.	O representante apresenta notícias veiculadas pela imprensa no sentido de que o Brasil é o país da América Latina que mais despeja resíduos de origem plástica no mar, o que vem sendo agravado pela pandemia da Covid-19, que tem provocado o rejeito de um grande número de máscaras descartáveis. 
5.	O Subprocurador-Geral pondera que 
'cabe ao TCU analisar e acompanhar a atuação dos órgãos participantes do Sistema Nacional de Meio Ambiente brasileiro (Sisnama) de forma mais detida, a fim de mitigar possíveis prejuízos incalculáveis relacionados com o despejo de plásticos no oceano no Brasil e com o direito ao meio ambiente ecologicamente equilibrado essencial à sadia qualidade de vida dos brasileiros, visto as ações, as omissões, as práticas e os discursos de órgãos de proteção ambiental tendentes ao enfraquecimento das políticas ambientais brasileiras realizadas por diversos órgãos ambientais, em especial do Ministério do Meio Ambiente na pessoa do Sr. Ministro Ricardo Salles.'
6.	Por fim, em seu pedido o representante requer que o Tribunal conheça da representação para:
'avaliar a conveniência de se estabelecer um grupo de trabalho específico e contínuo junto ao Ministério Público Federal (MPF) , para que, em colaboração, o TCU e o MPF acompanhem e avaliem a atuação dos órgãos fiscalizadores ambientais da esfera federal, em especial, do Conselho Nacional do Meio Ambiente (CONAMA) , do Ministério do Meio Ambiente (MMA) , do Instituto Brasileiro do Meio Ambiente e dos Recursos Naturais Renováveis (Ibama) e do Instituto Chico Mendes (Icmbio) a fim de mitigar possíveis prejuízos incalculáveis relacionados com as perdas de faunas e floras brasileiras e com o direito ao meio ambiente ecologicamente equilibrado essencial à sadia qualidade de vida dos brasileiros, visto as ações, omissões, práticas e discursos de órgãos de proteção ambiental tendentes ao enfraquecimento das políticas ambientais brasileiras.'
7.	Solicita, ainda, que seja encaminhada cópia da representação, seus documentos probatórios e da decisão que vier a ser proferida, ao Ministério Público Federal, na pessoa do titular da 4ª Câmara de Coordenação e Revisão (Meio Ambiente e Patrimônio Cultural) do MPF.
EXAME DE ADMISSIBILIDADE
8.	Quanto à legitimidade do autor da representação, ela está presente, nos termos do art. 237, inciso III, do Regimento Interno/TCU.
9.	Conforme mencionado acima, em parte da peça inicial da representação, o representante cita temas que foram objeto de representações anteriores. A pertinência do conhecimento dessas representações específicas foi tratada em cada um dos processos. A título informativo, a tabela abaixo sintetiza os temas destacados pelo representante na peça inicial destes autos, as representações autuadas e seus desdobramentos e resultados (provisórios ou definitivos) .
	Assunto
	Processo
	Desdobramento/resultado

	Execução orçamentária do MMA e Ibama
	Processo 001.760/2020-3
	Processo inicialmente apreciado por meio do Acórdão 10837/2020-TCU-Segunda Câmara, que determinou à unidade técnica que estendesse o exame ao exercício de 2020. Processo atualmente em instrução, após realização de diligência ao MMA

	Execução orçamentária do MMA e Ibama
	Processo 026.811/2020-3
	Processo instruído pela Unidade Técnica, aguardando julgamento

	Proteção dos direitos indígenas
	Processo 022.543/2019-8
	Apreciado pelo Acórdão 4108/2020-TCU-Primeira Câmara, com determinação à unidade técnica para que avalie a oportunidade de incluir o tema do garimpo em terras indígenas no planejamento de suas ações de fiscalização

	Proteção dos direitos indígenas
	Processo 039.917/2019-3, Processo 040.554/2019-8, Processo 001.808/2020-6, Processo 006.729/2020-7, Processo 009.156/2020-8, Processo 015.886/2020-4, Processo 016.912/2020-9, Processo 017.820/2020-0
	Representações não-conhecidas

	Gestão ambiental e proteção dos direitos indígenas
	Processo 024.802/2020-4
	Representação considerada prejudicada, por meio do Acórdão 8899/2020-TCU-Segunda Câmara, tendo-se feito referência a diversos trabalhos em andamento ou já apreciados pelo Tribunal com vistas a aumentar a eficiência e eficácia na gestão de políticas públicas de proteção ao meio ambiente e aos povos indígenas

	Gestão ambiental/desmatamento
	Processo 025.839/2020-9, Processo 038.748/2019-3 e Processo 026.812/2020-7
	Representações consideradas prejudicadas, por meio dos Acórdão 2980/2021-TCU-Segunda Câmara, 725/2020-Plenário  e 3653/2021-2ª Câmara, respectivamente, tendo sido apensadas ao TC Processo 038.045/2019-2, que trata de auditoria operacional sobre desmatamento na Amazônia

	Queimadas
	Processo 033.557/2020-9
	Processo em instrução

10.	O aspecto distinto mencionado nesta representação diz respeito ao lançamento de resíduos plásticos no mar. Observa-se que o representante não apresenta qualquer irregularidade ou ilegalidade específica, apenas registrando preocupação em relação à questão narrada e a relevância da atuação dos órgãos competentes para lidar com o tema. 
11.	Entende-se que esse tipo de preocupação em relação a um problema de caráter mais geral não é passível de ser tratado pela via estrita da representação, que tem o objetivo de tratar de irregularidades e ilegalidades de caráter específico. Assim, não tendo sido trazidos indícios relativos a irregularidades concretas, a representação não deve ser conhecida. Ressalte-se que em outras situações semelhantes, o Tribunal também entendeu dessa forma, como nos casos abaixo citados:
Processo 039.917/2019-3 e TC Processo 040.554/2019-8 (representações não-conhecidas, por despachos do Ministro-Relator, de teor idêntico, conforme trechos abaixo reproduzidos) 
'9. Conforme se observa na peça 01, a representação se faz acompanhar tão somente de cópias de matérias jornalísticas, sem apresentar documentos ou dados objetivos que possam ser considerados como indícios das supostas irregularidades apontadas. 
10. Nesse contexto, o pedido do representante para que sejam conduzidas apurações sobre a matéria assemelha-se a solicitação de fiscalização. Todavia, é consabido que o Ministério Público não integra o rol de legitimados para solicitar a atuação desta Corte nesses moldes. 
11. Diante do exposto, penso que a representação não preenche o requisito de admissibilidade relativo à apresentação dos indícios pertinentes ao fato noticiado, conforme preceituam os arts. 234, 235 e 237, parágrafo único, do RI/TCU.'
Processo 015.886/2020-4  (representação não-conhecida, por despacho do Ministro-Relator, conforme trecho abaixo reproduzido) 
'Inconformado com o teor da decisão, o representante interpõe a presente representação com o fim de que o Tribunal desta feita conheça do seu pleito e realize uma adequada avaliação sobre o tema. No entanto, observo mais uma vez que não é identificada a irregularidade ou ilegalidade específica cometida por agente submetido à jurisdição do TCU, bem como o representante não apresentou nenhum indício suficiente de irregularidade que possa ser apurado diante das competências desta Corte de Contas.'
Processo 016.912/2020-9 (representação não conhecida por meio do Acórdão 6555/2020-1ªC, conforme considerações do Ministro-Relator abaixo) 
'Considerando que a representação noticiou uma situação de fato, o risco de disseminação da Covid-19 entre a população indígena, mas não reportou nenhum ato em concreto da Funai ou da Secretaria Especial de Saúde Indígena (SESAI/MS) que tenha violado alguma lei ou configure omissão no cumprimento de suas atribuições funcionais; 
Considerando que o art. 235 do Regimento Interno do TCU exige que a representação seja acompanhada de indício concernente à irregularidade ou ilegalidade denunciada;'
12.	Quanto ao pedido do representante de estabelecer 'um grupo de trabalho específico e contínuo junto ao Ministério Público Federal (MPF) , para que, em colaboração, o TCU e o MPF acompanhem e avaliem a atuação dos órgãos fiscalizadores ambientais da esfera federal', entende-se que tal proposta escapa ao escopo restrito que deve ter uma representação, destinada à apuração de irregularidades específicas. 
13.	De qualquer forma, salvo melhor juízo, considera-se que a formação de grupo de trabalho 'específico e contínuo' com o MPF pode não ser a melhor alternativa para a otimização do trabalho de fiscalização da gestão ambiental federal, tendo em vista a distinção de competências entre os dois órgãos, formas de trabalho, prioridades etc. Isso não obsta que as instituições cooperem e troquem informações, o que já ocorreu em muitas ações de controle realizadas pelo Tribunal. Na auditoria relativa ao desmatamento na Amazônia (TC Processo 038.045/2019-2) , por exemplo, houve diversas interlocuções entre a unidade técnica e integrantes do MPF, tanto da 4ª Câmara de Revisão e Coordenação, como da Força-Tarefa Amazônia. Essa cooperação é necessária e salutar, não requerendo, entretanto, ao nosso ver, a constituição de grupo de trabalho formal e permanente para que essa colaboração ocorra e gere resultados positivos. 
CONCLUSÃO
14.	Uma vez que o documento apresentado à peça 1 não contém indícios de irregularidades ou ilegalidades, ele não preenche os requisitos de admissibilidade e não deve ser conhecido como representação, nos termos dos arts. 235 e 237 do Regimento Interno/TCU e art. 103, §1º, da Resolução TCU 259/2014.
15.	O representante solicita que seja enviada cópia da representação e documentos comprobatórios à 4ª Câmara de Coordenação e Revisão do MPF, bem como que se dê conhecimento da decisão que vier a ser adotada neste processo. A solicitação deve ser atendida, encaminhando-se àquele órgão do MPF as peças 1 e 2 deste processo e a decisão que vier a ser proferida nestes autos. 
PROPOSTA DE ENCAMINHAMENTO
16.	Diante do exposto, submetem-se os autos à consideração superior, com as seguintes propostas:
	I - Não conhecer da presente representação, uma vez ausentes os requisitos de admissibilidade previstos nos arts. 235 e 237 do Regimento Interno/TCU e art. 103, §1º, da Resolução TCU 259/2014;
	II - Arquivar os autos;
	III - Dar conhecimento da decisão que vier a ser adotada ao representante e à Câmara de Coordenação e Revisão do Ministério Público Federal, encaminhando-se a esta última, ainda, as peças 1 e 2 deste processo."
2.	Posteriormente, remeti os autos à Procuradoria junto ao TCU por meio de Despacho acostado à peça 8, para que se manifestasse acerca dos elementos constantes dos autos. Em seu parecer, o Subprocurador-Geral Paulo Soares Bugarin alinha-se ao entendimento esposado pela unidade especializada, concordando com a proposta de encaminhamento apresentada, nos seguintes temos (peça 9) :
"Trata-se de Representação formulada pelo Subprocurador-Geral do Ministério Público de Contas, Lucas Rocha Furtado, apontando possíveis irregularidades relacionadas à gestão ambiental em nível federal, particularmente as relacionadas à poluição do mar causada pelo lançamento excessivo de resíduos plásticos.
2. O representante do MP/TCU requer que o tribunal 'decida por avaliar a conveniência de se estabelecer um grupo de trabalho específico e contínuo junto ao Ministério Público Federal (MPF) , para que, em colaboração, o TCU e o MPF acompanhem e avaliem a atuação dos órgãos fiscalizadores ambientais da esfera federal, em especial, do Conselho Nacional do Meio Ambiente (CONAMA) , do Ministério do Meio Ambiente (MMA) , do Instituto Brasileiro do Meio Ambiente e dos Recursos Naturais Renováveis (Ibama) e do Instituto Chico Mendes (Icmbio) a fim de mitigar possíveis prejuízos incalculáveis relacionados com as perdas de faunas e floras brasileiras e com o direito ao meio ambiente ecologicamente equilibrado essencial à sadia qualidade de vida dos brasileiros, visto as ações, omissões, práticas e discursos de órgãos de proteção ambiental tendentes ao enfraquecimento das políticas ambientais brasileiras.' (Grifos no original.) 
3. A unidade técnica entende que o pedido de estabelecer 'um grupo de trabalho específico e contínuo junto ao Ministério Público Federal (MPF) , para que, em colaboração, o TCU e o MPF acompanhem e avaliem a atuação dos órgãos fiscalizadores ambientais da esfera federal' escapa ao escopo restrito que deve ter uma representação, destinada à apuração de irregularidades específicas. Ressalta que o representante não apresenta qualquer irregularidade ou ilegalidade específica, apenas registrando preocupação em relação à questão narrada e a relevância da atuação dos órgãos competentes para lidar com o tema.
4. Não obstante, pondera que 'a formação de grupo de trabalho 'específico e contínuo' com o MPF pode não ser a melhor alternativa para a otimização do trabalho de fiscalização da gestão ambiental federal, tendo em vista a distinção de competências entre os dois órgãos, formas de trabalho, prioridades, etc. Isso não obsta que as instituições cooperem e troquem informações, o que já ocorreu em muitas ações de controle realizadas pelo Tribunal. Na auditoria relativa ao desmatamento na Amazônia (TC Processo 038.045/2019-2) , por exemplo, houve diversas interlocuções entre a unidade técnica e integrantes do MPF, tanto da 4ª Câmara de Revisão e Coordenação, como da Força-Tarefa Amazônia. Essa cooperação é necessária e salutar, não requerendo, entretanto, ao nosso ver, a constituição de grupo de trabalho formal e permanente para que essa colaboração ocorra e gere resultados positivos.'.
5. Considerando esse contexto, a unidade técnica propõe não conhecer da presente representação, uma vez ausentes os requisitos de admissibilidade previstos nos arts. 235 e 237 do Regimento Interno-TCU e no art. 103, § 1º, da Resolução-TCU 259/2014 e o arquivamento dos autos.
6. Ante o que contém os autos, este representante do Ministério Público de Contasmanifesta-se de acordo com a proposta de encaminhamento da unidade técnica, constante à peça 5, p. 5."
	É o Relatório.

não há.

Subprocurador-Geral Paulo Soares Bugarin.

REPRESENTAÇÃO. POSSÍVEIS IRREGULARIDADES RELACIONADAS À GESTÃO AMBIENTAL EM NÍVEL FEDERAL, ESPECIALMENTE QUANTO À POLUIÇÃO CAUSADA POR DESPEJO EXCESSIVO DE RESÍDUOS PLÁSTICOS NO MAR. NÃO CONHECIMENTO. ARQUIVAMENTO.

REPRESENTAÇÃO (REPR)

Secretaria de Controle Externo da Agricultura e do Meio Ambiente.

Trata-se da Representação de iniciativa do Subprocurador-Geral Lucas Rocha Furtado, do Ministério Público junto ao TCU, apontando possíveis irregularidades relacionadas à gestão ambiental em nível federal, especialmente quanto à poluição do mar causada pelo lançamento excessivo de resíduos plásticos.
2.	O Representante apresenta matérias veiculadas pela imprensa na direção de que o Brasil é o país da América Latina que mais despeja resíduos plásticos no mar, situação agravada pela pandemia da Covid-19, em razão do rejeito de grande número de máscaras descartáveis.
3.	Diante disso, o Subprocurador-Geral pleiteia que o Tribunal avalie a conveniência de estabelecer um grupo de trabalho junto ao Ministério Público Federal - MPF, para que, em colaboração, acompanhem e avaliem a atuação dos órgãos fiscalizadores ambientais da esfera federal, a fim de mitigar possíveis prejuízos relacionados com as perdas de faunas e floras brasileiras e com o direito ao meio ambiente ecologicamente equilibrado, tendo em vista as ações, omissões, práticas e discursos de órgãos de proteção ambiental que considera tendentes ao enfraquecimento das políticas ambientais brasileiras.
4.	Ademais, solicita que seja encaminhada cópia da representação, de seus documentos probatórios e da decisão que vier a ser proferida ao Ministério Público Federal.
5. 	Atuando neste feito, a Secretaria de Controle Externo da Agricultura e do Meio Ambiente - SecexAgroAmbiental pondera que não foram noticiadas irregularidades específicas a serem verificadas e analisadas por esta Corte, e que o Representante apenas registrou a sua preocupação em relação à questão ora discutida, de forma que o instrumento utilizado, qual seja, a Representação, não seria o meio adequado para atender a esse pleito, razão pela qual propõe o seu não-conhecimento.  
6.	Cumpre destacar que remeti os autos à Procuradoria junto ao TCU (peça 8) , para que se manifestasse acerca dos elementos constantes dos autos. Em seu parecer, o Subprocurador-Geral Paulo Soares Bugarin alinha-se ao entendimento esposado pela unidade especializada, concordando com a proposta de encaminhamento apresentada (peça 9) .
7.	Entendo, na mesma linha dos pareceres exarados nos autos, que, embora o membro do Ministério Público junto ao TCU possua legitimidade para representar a esta Corte de Contas, é o caso de não conhecimento da documentação por ele apresentada como representação, visto que não preenche requisito de admissibilidade previsto no art. 235 do Regimento Interno/TCU e no art. 103, § 1º, da Resolução TCU 259/2014, porquanto desacompanhada de indícios de irregularidade ou ilegalidade específica. 
8.	Acerca do pedido de estabelecer "um grupo de trabalho específico e contínuo junto ao Ministério Público Federal (MPF) , para que, em colaboração, o TCU e o MPF acompanhem e avaliem a atuação dos órgãos fiscalizadores ambientais da esfera federal", em consonância com os pareceres emitidos nos autos, penso que foge ao escopo restrito da representação, destinada à apuração de irregularidades concretas. 
9.	Concordo que as instituições devem atuar em cooperação e que a troca de expertise e dados é salutar para que tanto a atuação deste Tribunal como a do Ministério Público Federal sejam otimizadas e que estes órgãos estejam munidos com informações suficientes, a fim de desempenhar suas atribuições com excelência. Importa ressaltar que esse tipo de interação já ocorre em ações de controle realizadas pelo Tribunal, a exemplo da auditoria relativa ao desmatamento na Amazônia (TC Processo 038.045/2019-2) .  
10.	Ademais, há que se considerar a ponderação da SecexAgroAmbiental no sentido de que a formação de grupo de trabalho "específico e contínuo" com o MPF pode não ser o caminho mais adequado para a otimização do trabalho de fiscalização da gestão ambiental federal, e que outros modelos de interlocução entre os órgãos possam ser pensados, em alternativa à constituição de grupo de trabalho formal e permanente. Essa discussão, entretanto, não deve ser travada no âmbito destes autos, conforme já exposto. 
11.	Assim sendo, deve o presente processo ser arquivado, sem prejuízo de que o Acórdão que vier a ser proferido e as peças 1 e 2 deste processo sejam encaminhados à Câmara de Coordenação e Revisão do Ministério Público Federal, conforme solicitado pelo Subprocurador-Geral Lucas Rocha Furtado, bem como de que seja dada ciência da deliberação ao Representante.
		Pelo exposto, manifesto-me por que seja adotado o Acórdão que ora submeto a este Colegiado.
T.C.U., Sala das Sessões, em 23 de junho de 2021.
MARCOS BEMQUERER COSTA
Relator